【裁判字號】    98,審竹簡,777
【裁判日期】    990208
【裁判案由】    違反稅捐稽徵法等
【裁判全文】
臺灣新竹地方法院刑事簡易判決        98年度審竹簡字第777號
聲  請  人  臺灣新竹地方法院檢察署檢察官
被      告  乙○○
上列被告因違反稅捐稽徵法等案件，經檢察官聲請以簡易判決處
刑（97年度偵字第8051號），本院判決如下：
    主  文
乙○○共同連續犯商業會計法第七十一條第一款之填製不實罪，
處有期徒刑陸月，如易科罰金，以銀元佰元即新臺幣玖佰元折
算壹日；減為有期徒刑月，如易科罰金，以銀元佰元即新臺
幣玖佰元折算壹日。偽刻如附表編號一至九所示之印章計玖枚及
偽蓋如附表編號一至九所示之印文計壹佰零捌枚，均沒收之。又
犯稅捐稽徵法第四十七條第一款之逃漏稅捐罪，處有期徒刑陸月
，如易科罰金，以銀元佰元即新臺幣玖佰元折算壹日；減為有
期徒刑月，如易科罰金，以銀元佰元即新臺幣玖佰元折算壹
日。應執行有期徒刑陸月，如易科罰金，以銀元佰元即新臺幣
玖佰元折算壹日。偽刻如附表編號一至九所示之印章計玖枚及偽
蓋如附表編號一至九所示之印文計壹佰零捌枚，均沒收之。
    犯罪事實及理由
一、本件犯罪事實、證據及應適用法條，除犯罪事實欄一、第1
    行「乙○○係址設新竹市○○○街58巷12號上記廢棄物清除
    有限公司（下稱上記公司）之負責人」應補充更正為「乙○
    ○係址設新竹市○○街27巷6號1樓（原址設於新竹市○○○
    街58巷12號）之『上記廢棄物清除有限公司』（下稱上記公
    司）之負責人」、第17行「民國94年度員工薪津清單」應更
    正為「民國94年度薪（工）資印領清冊」，第22行「…印文
    各12枚於具領欄位」應補充更正為「…印文（每人各12枚）
    於具領欄位」，第27行「…18萬4,000 元」應補充更正為「
    …18萬4,800 元」外，餘均引用檢察官聲請簡易判決處刑書
    之記載（如附件）。
二、新舊法比較：
（一）被告乙○○行為後，商業會計法業經修正，並於95年5 月
      24日經總統公布修正，自95年5 月26日施行生效，其中就
      商業會計法第71條第1 款所定「以明知為不實之事項，而
      填製會計憑證或記入帳冊者。」之犯行，將法定刑度自「
      五年以下有期徒刑、拘役或科或併科新臺幣十五萬元以下
      罰金」提高為「處五年以下有期徒刑、拘役或科或併科新
      臺幣六十萬元以下罰金」，依據修正後刑法第2條第1項前
      段之規定，經比較新舊法之結果，顯以修正前商業會計法
      第71條之規定對被告乙○○較為有利，應適用修正前商業
      會計法第71條第1款之規定予以論處。
（二）再者，（修正前）稅捐稽徵法第47條第1 款所定公司法規
      定之公司負責人應受處罰，係自同法第41條轉嫁而來，非
      因身分成立之罪，此一處罰主體專指公司法規定之公司負
      責人而言，若非公司之負責人，即非轉嫁之對象，其縱有
      參與逃漏稅捐之行為，應適用特別規定，僅成立同法第43
      條第1 項之幫助犯（最高法院89年度臺上第1642號判決、
      同院98年度台上字第6180號判決參照），是以依稅捐稽徵
      法第41 條規定而轉嫁由同法第47條第1款所規定之處罰對
      象，本應以形式負責人為限，不包括實際負責人。惟稅捐
      稽徵法第47條於98年5 月27日修正公布，依中央法規標準
      法第13條規定自公布之日起算至第3 日起發生效力，故本
      法條已於98年5月29日施行，該法條增訂第2項規定: 「前
      項規定之人與實際負責業務之人不同時，以實際負責業務
      之人為準」，擴大處罰納稅義務人之主體範圍及於實質義
      務人，顯不利被告乙○○，是依刑法第2條第1項前段規定
      ，仍適用修正前稅捐稽徵法之規定。
（三）又被告乙○○行為後，刑法部分條文已於94年2月2日修正
      公布，並自95年7月1日施行。依修正後刑法第2條第1項規
      定：「行為後法律有變更者，適用行為時之法律。但行為
      後之法律有利於行為人者，適用最有利於行為人之法律。
      」，此條規定與刑法第1 條罪刑法定主義契合，係規範行
      為後法律變更所生新舊法律比較適用之準據，是刑法第2
      條本身雖經修正，尚無比較新舊法之問題，應一律適用裁
      判時之現行刑法第2 條，以決定適用之刑罰法律，合先敘
      明。又本次修正涵蓋之範圍甚廣，故比較新舊法時，應就
      罪刑有關之共犯、牽連犯、連續犯、有無累犯加重、自首
      減輕暨其他法定加減原因與加減例等一切情形，綜其全部
      罪刑之結果而為比較，復有最高法院95年5月23日95年第8
      次刑庭會議決議可資參照。茲就本案有關之法條修正比較
      適用如下：
  １、按刑法第28條：「二人以上共同實施犯罪之行為者，皆為
      正犯。」之規定，業經修正為：「二人以上共同實行犯罪
      之行為者，皆為正犯。」，其修正理由在於「實施」一語
      涵蓋範圍過廣而產生爭議，故將之修正為「實行」一語，
      使「陰謀共同正犯」、「預備共同正犯」予以排除在共同
      正犯之列，以求符合近代刑法之個人責任原則及法治國人
      權保障之思想。是以，不論依修正前、後之刑法第28條之
      規定，被告乙○○均成立共同正犯，對被告乙○○而言並
      有利或不利之情形，自不生新舊法比較之問題，應逕依行
      為時即修正前之刑法第28條規定，論以共同正犯。
  ２、查刑法第56條連續犯之規定，業於94年1月7日修正公布刪
      除，並於95年7月1日施行，則被告乙○○之犯行，因行為
      後新法業已刪除牽連犯及連續犯之規定，此刪除雖非犯罪
      構成要件之變更，但顯已影響行為人刑罰之法律效果，自
      屬法律有變更，依刑法第2條第1項規定，比較新、舊法結
      果，仍應適用最有利於被告乙○○之行為時法律即廢止前
      刑法第56條連續犯之規定。
  ３、刑法第33條第5 款有關罰金之最低數額部分，刑法分則編
      各罪所定罰金之貨幣單位原為銀元，修正前刑法第33條第
      5 款規定：「罰金：（銀元）一元以上」，而銀元與新臺
      幣間之折算，依現行法規所定貨幣單位折算新臺幣條例規
      定，以銀元1 元折算新臺幣3 元；修正後刑法第33條第5
      款則規定：「罰金：新臺幣一千元以上，以百元計算之」
      ；經比較修正前、後之規定，修正後刑法第33條第5 款所
      定罰金之最低數額，較之修正前提高，自以修正前刑法第
      33條第5款規定有利於被告乙○○。
  ４、又被告乙○○行為時之易科罰金折算標準，依廢止前罰金
      罰鍰提高標準條例第2 條前段規定，就其原定數額提高為
      100倍折算1日，則被告乙○○行為時之易科罰金折算標準
      ，依現行法規所定貨幣單位折算新臺幣條例第2 條規定，
      應以銀元300元即新臺幣900元折算1 日，惟94年2月2日修
      正後之刑法第41條第1 項規定：「犯最重本刑為五年以下
      有期徒刑以下之刑之罪，而受六個月以下有期徒刑或拘役
      之宣告者，得以新臺幣一千元、千元或三千元折算一日，
      易科罰金。但確因不執行所宣告之刑，難收矯正之效，或
      難以維持法秩序者，不在此限。」；至98年12月30日修正
      公布，99年1月1日施行之刑法第41條第1 項規定為「犯最
      重本刑為五年以下有期徒刑以下之刑之罪，而受六月以下
      有期徒刑或拘役之宣告者，得以新臺幣一千元、二千元或
      三千元折算一日，易科罰金。但易科罰金，難收矯正之效
      或難以維持法秩序者，不在此限。」，僅屬文字之修正；
      故經比較結果後，95年7月1日及99年1月1日修正施行之刑
      法第41條第1項均非較有利於被告乙○○，故依刑法第2條
      第1 項前段之規定，仍應依行為時之法律即95年7月1日修
      正施行前刑法第41條第1項之規定。
  ５、綜合上述各條文修正前後之比較，揆諸修正後刑法第2 條
      第1 項規定之「從舊從輕」原則及前揭最高法院決議意旨
      ，修正後之規定並非較有利於被告乙○○，爰依刑法第2
      條第1 項前段規定，適用行為時即修正前之刑法，對被告
      乙○○較為有利。
三、論罪科刑：
（一）論罪：按商業會計法之商業會計憑證，分為原始憑證及記
      帳憑證，所謂原始憑證，係指證明事項之經過，而為造具
      記帳憑證所根據之憑證，而記帳憑證則係指證明處理會計
      事項人員之責任而為記帳所根據之憑證而言，此觀諸商業
      會計法第15條之規定自明；復按薪資支出之原始憑證，為
      收據或簽收之名冊，營利事業所得稅查核準則第71條第12
      款亦有規定。另以營利事業填報扣繳憑單及營業成本明細
      表，均係附隨其業務而製作，為業務上所掌文書，此種扣
      繳憑單內容如有不實，而足以生損害於公眾及他人，即係
      犯業務上登載不實文書罪（最高法院70年度第9 次刑事庭
      會議決議（一）可資參照）；又薪資印領清冊係由薪資發
      放單位所製作，由領款人於其上簽章，用以證明該薪資業
      經其領取之文件，具有收據之性質，因之，領款人員在薪
      資印領清冊上簽章之行為，係用以表示其已經領取該項薪
      資之意思，即具有以其名義表達上開意思之私文書性質，
      是「員工薪津清單」性質上係屬商業會計法上之會計憑證
      ，亦屬刑法上之私文書。而員工薪資扣繳暨免扣繳憑單，
      係證明全年度支付員工薪資及代為扣繳綜合所得稅之情形
      ，而為徵繳雙方課徵與申報綜合所得稅之依據，非屬造具
      記帳憑證所根據之憑證，尚難認係屬商業會計法所規定之
      原始憑證，僅屬從事業務之人於業務上製作之文書（最高
      法院92年度臺上字第1624號判決同此意旨）。準此，是核
      被告乙○○本件所為，係犯修正前商業會計法第71條第1
      款之填製不實會計憑證罪，稅捐稽徵法第41條第1 項、第
      47條第1款之為納稅義務人逃漏稅捐罪，刑法第216條、第
      215條之行使業務上登載不實文書罪。次第：
  １、間接正犯：被告乙○○與共犯施錦美利用不知情之刻印業
      者偽刻「朱苓溱」、「范國煙」、「李輝明」、「廖良賢
      」、「蘇玉梅」、「林淑娟」、「黃信豪」、「張秀惠」
      與「羅珊娜」之印章；及利用不知情之會計人員在其業務
      上製作之「94年度薪( 工) 資印領清冊」上虛偽記載不實
      之「朱苓溱」、「范國煙」、「李輝明」、「廖良賢」、
      「蘇玉梅」、「林淑娟」、「黃信豪」、「張秀惠」與「
      羅珊娜」之薪資支領，並據以作成上記公司營利事業所得
      稅結算申報書，持向財政部臺灣省北區國稅局新竹市分局
      行使申報營利事業所得稅等犯行，均為間接正犯。
  ２、吸收關係：被告乙○○將偽刻之「朱苓溱」、「范國煙」
      、「李輝明」、「廖良賢」、「蘇玉梅」、「林淑娟」、
      「黃信豪」、「張秀惠」與「羅珊娜」印章蓋在不實之「
      94年度薪( 工) 資印領清冊」上，乃係偽造業務登載不實
      文書之階段行為；其偽造94年度薪( 工) 資印領清冊」後
      持以行使，其偽造業務登載不實文書之低度行為，復為行
      使之高度行為所吸收，均不另論以偽造業務登載不實文書
      、偽蓋印文等罪。
  ３、法條競合：按商業會計法第71條第1 款之處罰規定，與刑
      法第215 條所規範之犯罪態樣相同，即係後者之特別法，
      依特別法優於普通法，自應優先適用商業會計法第71條第
      1款之填製不實會計憑證罪處斷，而無適用刑法第215條之
      餘地；又商業會計法第71條第1 款之填製不實之會計憑證
      罪，原即含有業務上登載不實之本質，持該不實憑證申報
      稅捐，即不應再論以刑法第216條、第215條之行使業務上
      登載不實文書罪（最高法院91年度臺上字第5397號、92年
      度臺上字第3093號等判決要旨參照）。
  ４、連續犯：被告乙○○於95年1、2月間，多次填製不實會計
      憑證之犯行，均時間緊接，所犯又均係構成要件相同之罪
      名，顯係基於概括犯意為之，為連續犯，各以一罪論，並
      依廢止前刑法第56條之規定加重其刑之二分之一。
  ５、共同正犯：按共犯在學理上，有任意共犯與必要共犯之分
      。前者指一般原得由一人單獨完成之犯罪而由二人以上共
      同實行者，當然有刑法總則第28條共同正犯之適用；後者
      指法律就某一犯罪構成要件規定須有二人以上參與實行始
      能成立之犯罪而言，尚可分為二人以上朝同一目標共同參
      與犯罪實施之「聚合犯」，及二個或二個以上之行為人，
      彼此相互對立之意思經合致而成立犯罪之「對向犯」。除
      「對向犯」因行為者各有其目的，各就其行為負責，彼此
      間並無犯意之聯絡，而無刑法第28條共同正犯之適用外，
      「聚合犯」自亦為共同正犯之一種，應適用刑法第28條。
      商業會計法第71條第1項第1款之不實填製會計憑證罪，係
      屬任意共犯之身分犯，其無該條款所定身分關係之人，如
      與有此身分關係之人有犯意聯絡與行為分擔，依刑法第31
      條第1 項規定，仍以共同正犯論，此有最高法院96年度臺
      上字第2454號判決可參。至所謂「對向犯」，係屬共犯彼
      此相互對立之意思經合致而成立之犯罪，因行為者各有其
      目的，各就其行為負責，彼此間無所謂犯意之聯絡，苟法
      律上僅處罰其中部分行為者，其餘對向行為縱然對之不無
      教唆或幫助等助力，仍不能成立該處罰行為之教唆、幫助
      犯或共同正犯，若對向之2 個以上行為，法律上均有處罰
      之明文，當亦無適用刑法第28條共同正犯之餘地；稅捐稽
      徵法第41條之處罰對象為納稅義務人，同法第47條，則將
      納稅義務人為公司或商號之責任，基於刑事政策之考慮，
      於其應處徒刑範圍，轉嫁於公司或商號負責人，故於此種
      情形而受罰之公司或商號負責人，乃屬「代罰」性質並非
      因其本身之犯罪而負行為責任，自無與他人有犯意聯絡、
      行為分擔，而成立共同正犯之可能。
  ６、數罪併罰：關於修正前刑法第55條後段所規定之牽連犯，
      必須同一人犯一罪而其方法或結果行為另犯他罪名，始克
      相當；亦即必須同一犯罪主體之二個以上犯罪行為間，具
      有目的與方法、或目的與結果之關係，始得從一重處斷。
      然稅捐稽徵法第47條第1 款規定，係將納稅義務人之公司
      責任，基於刑事政策之考量，於應處徒刑之範圍，轉嫁於
      公司之負責人，再因此而受罰之公司負責人，乃屬於「代
      罰」之性質，非逃漏稅捐之納稅義務人，與公司負責人之
      其他犯罪行為間，自無方法結果之牽連關係可言，此有最
      高法院92年度臺上字第6078號判決要旨可參。是以被告乙
      ○○所犯之共同連續填製不實會計憑證與為納稅義務人非
      法逃漏稅捐等犯行間，自不生牽連犯之裁判上一罪關係；
      且被告乙○○所犯上揭2 罪間，其犯意各別，行為互殊，
      應予分別論罪，合併處罰。至檢察官聲請簡易判決處刑書
      原認被告乙○○所犯填製不實會計憑證、行使業務登載不
      實文書及逃漏稅捐等3 罪間，具有原因與結果之牽連關係
      ，認係修正前刑法所規定之牽連犯，應論從一重之填製不
      實會計憑證罪（聲請書誤載為修正前商業會計法第71條第
      5 款之利用不正當方法使財務報表發生不實罪嫌）處段等
      語，似有誤解，業已詳述如上，附此敘明。
（二）量刑：爰審酌被告乙○○前有違反就業服務法、違反臺灣
      地區與大陸地區人民關係條例及政府採購法等刑事前科，
      有臺灣高等法院被告前案紀錄表在卷可稽，素行非謂良善
      ，又其既為上記公司之負責人，竟為使上記公司逃漏稅捐
      而虛列告訴人甲○○及被害人范國煙、李輝明、廖良賢、
      蘇玉梅、林淑娟、黃信豪、張秀惠與羅珊娜等9人之薪資
      所得，藉以浮報營利事業所得稅結算申報書，嚴重侵害告
      訴人甲○○等9 人之利益及損害稅捐稽徵機關課徵稅捐之
      正確性，所為實不足取，惟坦承犯行不諱，事後已自行將
      被害人范國煙、李輝明、廖良賢、蘇玉梅、林淑娟等人薪
      資所得註銷，犯後態度尚可，暨斟酌其犯罪動機與目的、
      素行、智識、經驗等一切情狀，分別量處如主文所示之刑
      ，併諭知應執行刑及易科罰金之折算標準以示懲儆。
（三）減刑：末查，被告乙○○本件犯行，犯罪時間均係在96年
      4月24日以前，核與中華民國九十六年罪犯減刑條例第2條
      第1項第3款規定相符，應予減刑，爰依法均減輕其刑如主
      文所示，併諭知易科罰金之折算標準，附此敘明。
（四）沒收：至被告乙○○偽刻如在附表編號一至九所示之「甲
      ○○」、「范國煙」、「李輝明」、「廖良賢」、「蘇玉
      梅」、「林淑娟」、「黃信豪」、「張秀惠」與「羅珊娜
      」等9人之印章各1枚，雖均未扣案，然無證據證明上開物
      品業已滅失；及被告乙○○在附表編號一至九所示之上記
      公司「94年度薪（工）資印領清冊」1 月至12月之具領欄
      位上所偽蓋之「甲○○」、「范國煙」、「李輝明」、「
      廖良賢」、「蘇玉梅」、「林淑娟」、「黃信豪」、「張
      秀惠」與「羅珊娜」等9人之印文（每人均有12枚），不
      問屬於犯人與否，均應依刑法第219 條規定，宣告沒收之
      ；另按「以詐欺取財之偽造、變造等書類，既已交付於被
      害人收受，則該物非屬被告所有，除偽造書類上偽造之印
      文、署押，應依刑法第二百十九條予以沒收外，依同法第
      三十八條第三項之規定，即不得再對各該書類諭知沒收」
      （最高法院43年台上字第747號判例意旨參照），則
      本件被告乙○○所偽造之「94年度薪（工）資印領清冊」
      既已送交至財政部臺灣省北區國稅局新竹市分局，已非被
      告乙○○所有，依刑法第38條第3 項之規定，爰不另為沒
      收之宣告，附此說明。
四、依刑事訴訟法第449條第1項前段、第450條第1項、454條第1
    項，修正前商業會計法第71條第1款，稅捐稽徵法第41條、
    修正前稅捐稽徵法第47條第1 款，刑法第2條第1項前段、第
    11條前段、第216條、第215條、第219條，95年7 月1日修正
    施行前刑法第28條、第56條、第41條第1項前段、第2項，98
    年9月1日修正施行後刑法第41條第2 項，廢止前罰金罰鍰提
    高標準條例第1條前段、第2條，現行法規所定貨幣單位折算
    新臺幣條例第2條，中華民國九十六年罪犯減刑條例第2條第
    1項第3款、第7條，逕以簡易判決處刑如主文。
五、如不服本判決，得自收受送達之日起10日內，向本院提起上
    訴。
中    華    民    國    99    年     2    月     8    日
                  新竹簡易庭  法  官 劉兆菊
以上正本證明與原本無異。
如不服本判決應於收受本判決後10日內向本院提出上訴書狀，上
訴書狀應敘述具體理由。上訴書狀未敘述上訴理由者，應於上訴
期間屆滿後20日內補提理由書狀於本院「切勿逕送上級法院」。
中    華    民    國    99    年      2   月     8    日
                              書記官 林兆嘉
附錄論罪科刑法條：
95年5月24日修正修正前商業會計法第71條第1款
商業負責人、主辦及經辦會計人員或依法受託代他人處理會計事
務之人員有左列情事之一者，處五年以下有期徒刑、拘役或科或
併科新臺幣1萬5千元以下罰金：
一  以明知為不實之事項，而填製會計憑證或記入帳冊者。
稅捐稽徵法第41條
納稅義務人以詐術或其他不正當方法逃漏稅捐者，處五年以下有
期徒刑、拘役或科或併科新臺台幣六萬元以下罰金。
98年5月27日修正前稅捐稽徵法第47條第1款
本法關於納稅義務人、扣繳義務人及代徵人應處徒刑之規定，於
左列之人適用之：
一、公司法規定之公司負責人。
中華民國刑法第216條
行使第210條至第215條之文書者，依偽造、變造文書或登載不實
事項或使登載不實事項之規定處斷。
中華民國刑法第215條
從事業務之人，明知為不實之事項，而登載於其業務上作成之文
書，足以生損害於公眾或他人者，處3 年以下有期徒刑、拘役或
5百元以下罰金。
附表：
┌──┬───────────────────────┐
│編號│應沒收之印章、印文                            │
├──┼───────────────────────┤
│ 一 │偽刻之「甲○○」印章1枚、上記公司「94年度薪（ │
│    │工）資印領清冊」1月至12月之具領欄位上偽蓋之「 │
│    │甲○○」印文計12枚。                          │
├──┼───────────────────────┤
│ 二 │偽刻之「范國煙」印章1枚、上記公司「94年度薪（ │
│    │工）資印領清冊」1月至12月之具領欄位上偽蓋之「 │
│    │范國煙」印文計12枚。                          │
├──┼───────────────────────┤
│ 三 │偽刻之「李輝明」印章1枚、上記公司「94年度薪（ │
│    │工）資印領清冊」1月至12月之具領欄位上偽蓋之「 │
│    │李輝明」印文計12枚。                          │
├──┼───────────────────────┤
│ 四 │偽刻之「廖良賢」印章1枚、上記公司「94年度薪（ │
│    │工）資印領清冊」1月至12月之具領欄位上偽蓋之「 │
│    │廖良賢」印文計12枚。                          │
├──┼───────────────────────┤
│ 五 │偽刻之「蘇玉梅」印章1枚、上記公司「94年度薪（ │
│    │工）資印領清冊」1月至12月之具領欄位上偽蓋之「 │
│    │蘇玉梅」印文計12枚。                          │
├──┼───────────────────────┤
│ 六 │偽刻之「林淑娟」印章1枚、上記公司「94年度薪（ │
│    │工）資印領清冊」1月至12月之具領欄位上偽蓋之「 │
│    │林淑娟」印文計12枚。                          │
├──┼───────────────────────┤
│ 七 │偽刻之「黃信豪」印章1 枚、上記公司「94年度薪（│
│    │工）資印領清冊」1 月至12月之具領欄位上偽蓋之「│
│    │黃信豪」印文計12枚。                          │
├──┼───────────────────────┤
│ 八 │偽刻之「張秀惠」印章1 枚、上記公司「94年度薪（│
│    │工）資印領清冊」1 月至12月之具領欄位上偽蓋之「│
│    │張秀惠」印文計12枚。                          │
├──┼───────────────────────┤
│ 九 │偽刻之「羅珊娜」印章1枚、上記公司「94年度薪（ │
│    │工）資印領清冊」1月至12月之具領欄位上偽蓋之「 │
│    │羅珊娜」印文計12枚。                          │
└──┴───────────────────────┘
附件：
臺灣新竹地方法院檢察署檢察官聲請簡易判決處刑書
                                      97年度偵字第8051號
    被      告  乙○○  女  42歲（民國○○年○月○日生）
                        住桃園縣龍潭鄉黃唐村黃泥塘30號
                        居新竹市○○○路2之1號
                        國民身分證統一編號：Ｚ000000000號
上列被告因違反稅捐稽徵法等案件，已經偵查終結，認宜以簡易
判決處刑，茲將犯罪事實及證據並所犯法條分敘如下：
        犯  罪  事  實
一、乙○○係址設新竹市○○○街58巷12號上記廢棄物清除有限
    公司（下稱上記公司）之負責人，為公司法規定之公司負責
    人，且為商業會計法所稱之商業負責人，以制作各類所得扣
    繳憑單及稅捐申報書為其業務，為從事業務之人。施錦美係
    承攬上記公司清掃工作之下包人員。詎乙○○與施錦美 (已
    歿，另為不起訴處分) 均明知甲○○( 原名朱苓溱) 、范國
    煙、李輝明、廖良賢、蘇玉梅、林淑娟、黃信豪、張秀惠與
    羅珊娜等9 人於民國94年1 月至12月，均未在上記公司任職
    ，竟共同基於行使業務上登載不實文書、使上記公司逃漏稅
    捐、填製不實會計憑證之概括犯意聯絡，於95年1 月至2月
    間，先由施錦美在新竹市某處，提供甲○○、范國煙、李輝
    明、廖良賢、蘇玉梅、林淑娟、黃信豪、張秀惠與羅珊娜等
    9 人之資料後，再由乙○○及施錦美於不詳時、地，使不知
    情之刻印人員偽造「朱苓溱」、「范國煙」、「李輝明」、
    「廖良賢」、「蘇玉梅」、「林淑娟」、「黃信豪」、「張
    秀惠」與「羅珊娜」印章各1 枚後，於其業務上掌管且為會
    計憑證之「民國94年度員工薪津清單」上，虛偽記載甲○○
    、范國煙、李輝明、廖良賢、蘇玉梅、林淑娟、黃信豪、張
    秀惠與羅珊娜於94年1 至12月份各月份領取之薪資數額，並
    加蓋偽刻之「朱苓溱」、「范國煙」、「李輝明」、「廖良
    賢」、「蘇玉梅」、「林淑娟」、「黃信豪」、「張秀惠」
    與「羅珊娜」之印文各12枚於具領欄位，用以偽造甲○○、
    范國煙、李輝明、廖良賢、蘇玉梅、林淑娟、黃信豪、張秀
    惠與羅珊娜領取薪資之業務登載不實文書後，再利用不知情
    之會計師林朝輝，於其業務上製作之「94年度各類所得扣繳
    暨免扣繳憑單」上，虛偽登載甲○○、范國煙、李輝明、廖
    良賢、蘇玉梅、林淑娟、黃信豪、張秀惠與羅珊娜於94年度
    在上記公司分別支領薪資新臺幣（下同）18萬元、18萬4,00
    0 元、1 8 萬元、18萬元、18萬元、18萬元、18萬元、18萬
    元、18萬元，並據而作成上記公司營利事業所得稅結算申報
    書，持向財政部臺灣省北區國稅局新竹市分局行使申報營利
    事業所得稅，使上記公司得以逃漏營利事業所得稅40萬6,20
    0 元，足生損害於甲○○、范國煙、李輝明、廖良賢、蘇玉
    梅、林淑娟、黃信豪、張秀惠、羅珊娜及稅捐稽徵機關課徵
    稅捐之正確性，嗣經甲○○接獲財政部臺灣省北區國稅局之
    補稅通知，始發覺上情。
二、案經甲○○訴由臺灣花蓮地方法院檢察署報請臺灣高等法院
    檢察署檢察長核轉本署偵辦。
        證  據  並  所  犯  法  條
一、證據：
（一）被告乙○○於本署偵查中之自白：證明全部之犯罪事實。
（二）告訴人甲○○、證人范國煙、李輝明、廖良賢、蘇玉梅、
      林淑娟、黃信豪、張秀惠與羅珊娜於本署偵查中之證述：
      證明告訴人甲○○、證人范國煙、李輝明、廖良賢、蘇玉
      梅、林淑娟、黃信豪、張秀惠與羅珊娜於94年間均未在上
      記公司任職，被告乙○○有虛報告訴人甲○○、證人范國
      煙、李輝明、廖良賢、蘇玉梅、林淑娟、黃信豪、張秀惠
      與羅珊娜薪資，藉以逃漏上記公司94年度之營利事業所得
      稅之事實。
（三）證人溫振豐、賴明全於本署偵查中之證述：證明被告乙○
      ○曾擔任上記公司負責人之事實。
（四）證人李朝輝於本署偵查中之證述：證明被告乙○○於95年
      1 月間將上記公司之94年度營利事業所得稅申報資料交予
      會計師李朝輝代為申報之事實。
（五）上記公司94年度薪( 工) 資印領清冊、上記公司94年度營
      利事業所得稅結算申報書、上記公司資產負債表、各類所
      得扣繳暨免扣繳憑單申報書、上記公司變更登記事項卡、
      、財政部臺灣省北區國稅局新竹分局北區國稅竹市一字第
      0981011244號函及本署公務電話紀錄表各1 份：證明被告
      乙○○有虛報告訴人甲○○、證人范國煙、李輝明、廖良
      賢、蘇玉梅、林淑娟、黃信豪、張秀惠與羅珊娜薪資，藉
      以逃漏上記公司94年度之營利事業所得稅共計40萬6,200
      元之事實。
二、所犯法條：
（一）被告行為後，商業會計法業經修正，並於95年5 月24日經
      總統公布修正，自95年5 月26日施行生效，其中就商業會
      計法第71條第5 款之犯行，將法定刑度自「五年以下有期
      徒刑、拘役或科或併科新臺幣十五萬元以下罰金」提高為
      「處五年以下有期徒刑、拘役或科或併科新臺幣六十萬元
      以下罰金」，依據修正後刑法第2 條第1 項前段之規定，
      自應適用修正前之商業會計法第71條第5 款規定對於被告
      較為有利。再按刑法於95年7 月1 日修正施行後，業已刪
      除第55條後段牽連犯、第56條連續犯之規定，此刪除雖非
      犯罪構成要件之變更，但顯已影響行為人刑罰之法律效果
      ，自屬刑法第2 條第1 項之「法律有變更」；依該項規定
      比較新、舊法結果，修正前第55條後段牽連犯之規定，係
      將被告有牽連關係之數行為從一重處斷，第56條連續犯之
      規定，係將被告連續之數行為以一罪論，但得加重其刑至
      2 分之1 ，較之刑法刪除該條文後，被告各行為應併合處
      罰之規定而言，顯以修正前刑法較有利於被告。
（二）按薪資印領清冊係由薪資發放單位所製作，由領款人於其
      上簽章，用以證明該薪資業經其領取之文件，具有收據之
      性質，因之，領款人員在薪資印領清冊上簽章之行為，係
      用以表示其已經領取該項薪資之意思，即具有以其名義表
      達上開意思之私文書性質，是「員工薪津清單」性質上係
      屬商業會計法上之會計憑證，亦屬刑法上之私文書。而員
      工薪資扣繳暨免扣繳憑單，係證明全年度支付員工薪資及
      代為扣繳綜合所得稅之情形，而為徵繳雙方課徵與申報綜
      合所得稅之依據，非屬造具記帳憑證所根據之憑證，尚難
      認係屬商業會計法所規定之原始憑證，僅屬從事業務之人
      於業務上製作之文書（最高法院92年度臺上字第1624號判
      決同此意旨）。
（三）核被告所為，係犯修正前商業會計法第71條第1 款之填製
      不實會計憑證罪嫌、刑法第216條、第215條之行使業務上
      登載不實文書罪嫌及稅捐稽徵法第47條第1 款、第41條之
      公司負責人為公司逃漏稅捐罪嫌。被告偽造署名之行為，
      為偽造私文書之階段行為，又其偽造私文書之低度行為，
      應為行使之高度行為所吸收，均不另論罪。被告利用不知
      情之刻印、會計人員為上開犯行，為間接正犯。而被告與
      施錦美間，有犯意聯絡及行為分擔，為共同正犯。被告所
      犯上開3 罪間，具有原因結果之牽連關係，請依修正前刑
      法第55條之規定從重論以修正前商業會計法第71條第5 款
      之利用不正當方法使財務報表發生不實結果罪嫌。
三、依刑事訴訟法第451條第1項聲請逕以簡易判決處刑。
    此    致
臺灣新竹地方法院
中    華    民    國    98    年    6     月    9     日
                              檢 察 官  傅  伊  君
本件證明與原本無異
中    華    民    國    98    年    6     月    15    日
                              書 記 官  江  靜  雲

司法院資訊處製作；財團法人民間司法改革基金會備份。
